最高法院刑事判決　　　　　　　　　　　　　　　八十八年度台上字第六四一八號
　　上訴人　台灣高等法院檢察署檢察官
　　被　告　甲○○
右上訴人因被告偽造文書案件，不服台灣高等法院中華民國八十六年十月八日第二審
判決（八十六年度上訴字第三三五三號，起訴案號：台灣桃園地方法院檢察署八十五
年度偵字第九○四九號），提起上訴，本院判決如左：
    主  文
原判決撤銷，發回台灣高等法院。
    理  由
本件原判決以檢察官公訴意旨略稱，被告甲○○與吳西亞係夫妻，二人感情不睦。被
告先於民國八十四年二月間，以欲申辦其本人名義之支票為由，向吳西亞謊稱：需吳
西亞之身分證辦理等語，使吳西亞陷於錯誤，將身分證交予被告。被告即持吳西亞之
身分證及舊印鑑章（吳西亞已將印鑑更換），至戶政事務所聲請印鑑證明，戶政事務
所承辦人劉少芳誤發予舊之印鑑證明。被告再回家中，搜得吳西亞所有坐落桃園縣八
德市○○路一一號房屋及土地所有權狀，委請不知情之代書邱美鈴製作土地登記申請
書，偽造吳西亞將前揭房地出賣予被告，並持向桃園地政事務所辦理移轉登記，使該
管公務員登載於職務上所掌之公文書，足以生損害於吳西亞及土地登記之正確性。因
認被告涉犯刑法第二百十六條、第二百十條之行使偽造私文書罪嫌，及同法第二百十
四條之使公務員登載不實罪嫌，兩者具牽連犯之關係等情。惟經審理結果，認為不能
證明被告犯罪，乃維持第一審諭知被告無罪之判決，駁回檢察官在第二審之上訴。固
非無見。
惟查：(一)原判決以「倘本件被告係出於竊取告訴人之印章、所有權狀、身分證等物，
以資辦理過戶，則何以不於八十四年二月二十二日辦妥印鑑證明後，隨即辦理房屋之
過戶，以免為告訴人發現而阻撓，而直至八十四年三月三十一日始送件，並於八十四
年四月十三日才完成登記」等情，推定被告並無盜用印章之行為（見原判決理由三之
（五））。然查辦理本件過戶手續之代書邱美鈴於偵查中已供明被告曾前往查詢費用
等事，伊告知被告法定價格，並說明稅金問題須要再查。俟查清稅金後電告被告，告
知稅很多，須要慎重考慮。嗣被告繳稅後，持有關文件委託伊辦理等語（見偵查卷第
六六頁）。而本件被告於八十四年三月十五日繳納土地增值稅及契稅後，於同年月二
十一日取得贈與稅不計入贈與總額證明等事實，亦有各該繳款證明等附於偵查卷可稽
（見偵查卷第十一、十四、十九頁）。則被告於取得印鑑證明後，是否因報稅、繳稅
問題，始延至同年三月三十一日送件辦理過戶，殊非無疑。原審未就此詳加調查，遽
以推測之詞，認定被告未盜用印章，已有調查未盡之違誤。(二)吳西亞於第一審經訊以
「（被告）何時交還身分證﹖」答稱「八十四年二月，他（指被告）在八德巿大湳農
會辦理支票，辦好就還我」等語（見第一審卷第三七頁）。並未提及其究於八十四年
二月份之何日取回身分證，乃原審未深入研求，並闡述其憑據，即逕認被告於八十四
年二月十四日辦理支票開戶後，即將身分證交還吳西亞，從而推論被告於八十四年二
月二十二日申請印鑑證明時，所持吳西亞之身分證原本，係吳西亞另行交付（見原判
決理由三之（四）），自屬調查未盡及理由不備。(三)吳西亞係於七十九年二月二十八
日，首次向桃園縣八德市戶政事務所申請印鑑登記，嗣於八十三年十月十一日、同年
十一月二日先後二次變更印鑑，而被告於八十四年二月二十二日，持向桃園縣八德巿
戶政事務所申請印鑑證明所用之印章，與吳西亞於七十九年二月二十八日申請印鑑登
記，而其後經註銷之印章近似，惟與最後於八十三年十一月二日經變更登記之印鑑章
外觀形狀截然不同，有桃園縣八德巿戶政事務所函暨所附印鑑卡影本三份、印鑑證明
申請書一份附卷可稽（見第一審卷第五七至六○、六三頁）。倘若吳西亞同意將其所
有系爭不動產過戶予被告，則被告何以未能取得吳西亞最後申請變更登記之印鑑章辦
理﹖又原判決既謂吳西亞自八十二年間起，即因懷疑被告有外遇，致雙方感情不睦，
其等間夫妻信賴關係已不存在（見原判決理由三之（四））。則吳西亞何以甘願繼續
擔任原以該不動產所設定抵押之債務人，而獨將所有權過戶予被告（見偵查卷第二二
至二八頁所附不動產登記謄本）﹖上開疑點，均有深入查證之必要，惟原審並未詳予
調查釐清，尚有未洽。又據證人即被告之父黃復興於偵查中證稱：「……在去年（即
八十四年）五月份吳西亞跟我說，房屋被甲○○過戶了，我沒有聽到吳西亞是自願將
房子登記在他（指被告）名下，被告在外面常有女人」（見偵查卷第六七頁）。嗣於
第一審法院經訊以「有無聽吳西亞將房屋移轉給被告」﹖亦答稱：「沒有，甲○○結
婚不久在外就有女人，吳西亞不可能將房屋過戶給甲○○」等語（見第一審卷第三九
頁）。按證人黃復興係被告之父，何以仍為不利於被告之證述﹖乃原審就斯項證詞未
予採納，復未說明不予採納之理由，亦有理由不備之違誤。以上或為上訴意旨所指摘
，或為本院得依職權調查之事項。檢察官上訴意旨指摘原判決不當，非無理由，應認
有發回更審之原因。
據上論結，應依刑事訴訟法第三百九十七條、第四百零一條，判決如主文。
中      華      民      國    八十八    年     十一     月     十一     日
                              最高法院刑事第八庭
                                  審判長法官  吳  雄  銘
                                        法官  池  啟  明
                                        法官  石  木  欽
                                        法官  郭  毓  洲
                                        法官  吳  三  龍
      右正本證明與原本無異
                                              書  記  官
中      華      民      國    八十八    年     十一     月     十九     日
